臺灣彰化地方法院刑事附帶民事訴訟判決
110年度交重附民字第29號
原      告  楊慈溶
訴訟代理人  陳盈壽律師
複  代理人  廖珮羽律師
被      告  羅莉  

上列被告因過失致死案件（刑事案件案號：110年度交訴字第82
號，嗣經本院合議庭裁定由受命法官獨任進行簡式審判程序），
經原告提起附帶民事訴訟請求損害賠償，本院判決如下︰
     主  文
被告應給付原告新臺幣拾捌萬陸仟肆佰肆拾貳元，及自民國一一
〇年十月十九日起，至清償日止，按週年利率百分之五計算之利
息。
原告其餘之訴駁回。
本判決第一項得假執行。
原告其餘假執行之聲請駁回。
    事實及理由
一、原告起訴主張：
　㈠被告於民國110年1月25日上午，駕駛車牌號碼000-0000號自
    用小客車（下稱甲車），沿彰化縣彰化市中山路2段由北往
    南方向行駛，原應注意汽車左轉彎時，應行至交岔路口中心
    處左轉，並不得占用來車道搶先左轉，且轉彎車應讓直行車
    先行，而依案發當時天候晴朗、時值日間有自然光線、柏油
    路面乾燥無缺陷、道路無障礙物視距良好，客觀上並無不能
    注意之情事，竟疏未注意及此；適黃柏凱騎乘車牌號碼000-
    0000號普通重型機車（下稱乙車），沿中山路2段由南往北
    直行接近案發路口，甲、乙車遂發生碰撞，致黃柏凱之人車
    倒地，並因而受有頭部外傷併顱骨破裂、顱內出血等傷害，
    經送醫急救後仍因中樞神經休克不治死亡。
　㈡原告為黃柏凱之母親，因被告前開過失行為，不法侵害原告
    之權利，原告所受損害分述如下：
　⒈黃柏凱之殯葬費用：
　　原告支出黃柏凱之喪葬費用約新臺幣（下同）30萬元。　
  ⒉黃柏凱之醫療費用：
    原告支出黃柏凱之醫療費用合計2萬8,689元。
  ⒊扶養費用：
    原告為54年2月4日生，現年57歲，依109年臺灣地區簡易生
    命表尚有平均餘命27.33年壽命，另依行政院主計處公布之
    「平均每人月消費支出」，臺中市支出每月為2萬4,187元，
    則每年以29萬0,244元計算，依霍夫曼式扣除中間利息，再
    參以原告除黃柏凱外，另有二名子女可負擔扶養義務，則原
    告得請求被告賠償之法定扶養費用為162萬5,800元【計算式
    ：29萬0,244元×16.00000000÷3人=162萬5,800元】。
  ⒋精神慰撫金：
　  原告早年喪夫，獨自將子女拉拔成年，黃柏凱係家中及家族
    唯一男丁，原來身體健朗、侍親至孝，希望原均放在黃柏凱
    身上，然被告之肇事行為導致黃柏凱與原告天人永隔，全家
    陷入愁雲慘霧，精神上所受痛楚至今難以撫平，實非筆墨所
    能形容，原告遭此變故痛失至親，終日以淚洗面，生活頓失
    依靠，無法面對家人及年邁之婆婆，精神上自受有極大痛苦
    ，請求被告賠償非財產上之損害1,500萬元。
  ㈢綜上，因被告前開過失行為，不法侵害原告之權利，應負侵
    權行為損害賠償之責。並聲明：⒈被告應給付原告1695萬4,4
    89元，及自起訴狀繕本送達翌日起至清償日止，按週年利率
    百分之五計算利息；⒉原告願供擔保請准宣告假執行。
二、被告則以：對於本件刑案肇責之認定我沒有意見，我願意承
    認過失責任，原告所請求之殯葬費用、醫療費用及扶養費我
    都不爭執，精神慰撫金部分我能夠同理原告的狀況，如果我
    有能力我也願意賠，但是目前我實在沒有能力賠償如此高額
    等語置辯。
三、得心證之理由
  ㈠按附帶民事訴訟之判決，應以刑事訴訟判決所認定之事實為
    據，刑事訴訟法第500條本文定有明文。查被告於案發時駕
    駛甲車沿彰化縣彰化市中山路2段由北往南方向行駛，接近
    案發路口時，因疏未注意應行至交岔路口中心處左轉，並不
    得占用來車道搶先左轉，且轉彎車應讓直行車先行，於尚未
    抵達案發路口停止線前，即搶先跨越分向限制線左轉彎欲進
    入南校街；適黃柏凱騎乘乙車沿中山路2段由南往北直行接
    近案發路口，亦疏未遵守該路段每小時50公里之速限，而以
    每小時至少65公里之速度超速行駛，致行至案發路口時避煞
    不及，甲車之左前車頭遂撞擊乙車左側車身，致黃柏凱之人
    車倒地，並因而受有頭部外傷併顱骨破裂、顱內出血等傷害
    ，經送醫救治實施手術後，仍於110年1月29日因中樞神經休
    克不治死亡等情，業經本院以110年度交訴字第82號刑事判
    決認定屬實，並判決被告犯過失致人於死罪在案，有該案判
    決書及卷證資料可憑，本院自應以前揭刑事判決所認定被告
    之犯罪事實為本件附帶民事訴訟判決之事實依據。
　㈡按因故意或過失不法侵害他人之權利者，負損害賠償責任；
    不法侵害他人致死者，對於支出醫療及增加生活上需要之費
    用或殯葬費之人，亦應負損害賠償責任；被害人對於第三人
    負有法定扶養義務者，加害人對於該第三人亦應負損害賠償
    責任；不法侵害他人致死者，被害人之父、母、子、女及配
    偶，雖非財產上之損害，亦得請求賠償相當之金額，民法第
    184條第1項前段、第192條第1、2項，及第194條分別定有明
    文。則原告基於侵權行為損害賠償法律關係，請求被告賠償
    損害，即屬有據。　　
　⒈刑事訴訟法第490條前段固規定附帶民事訴訟，除「附帶民事
    訴訟編」有特別規定外，仍應準用關於刑事訴訟之規定，但
    所謂法律之準用應以性質相容為前提，刑事訴訟法證據章之
    規定，與附帶民事訴訟就損害金額調查之待證事項性質顯不
    相符，實無法準用於附帶民事訴訟當中，是刑事附帶民事訴
    訟進行中，對於損害賠償金額之調查證據程序，應總體類推
    適用性質相仿之民事訴訟法規定（臺灣高等法院暨所屬法院
    95年法律座談會刑事類提案第45號討論結論參照）。再按當
    事人主張之事實，經他造於準備書狀內或言詞辯論時或在受
    命法官、受託法官前自認者，無庸舉證；當事人對於他造主
    張之事實，於言詞辯論時不爭執者，視同自認，民事訴訟法
    第279條第1項、第280條第1項本文分別定有明文，先予敘明
    。
　⒉茲就原告得請求賠償之項目及金額，分別審酌如下：
　⑴黃柏凱之喪葬費用　
　　原告就黃柏凱亡故支出喪葬費用部分請求30萬元，雖未提出
    實際支出費用之單據，然有提出全國殯葬資訊入口網之大眾
    治喪項目參考價格表列印資料為依據（附民卷第93至95頁）
    ，經取各該項目區間之最高數額加總後，共計31萬2,200元
    （計算式：4,000元+1萬元+3,000元+1萬元+5,000元+3,500
    元+1萬元+1萬元+10萬元+4,000元+6,000元+4,000元+1萬元+
    2萬元+5,000元+2萬元+4,000元+3,500元+5,000元+1萬元+5,
    000元+3,000元+4,000元+5萬元+3,000元+200元=31萬2,200
    元），而此部分原告以30萬元為請求額復為被告所不爭執（
    附民卷第82頁），是原告請求被告賠償此部分損失，即屬有
    據。
　⑵黃柏凱之醫療費用
    原告主張因黃柏凱車禍送醫有支出醫療費2萬8,689元，並提
    出彰化基督教醫院之住院、門診收據為佐（附民卷第19至23
    頁），而被告對於確有此等費用之支出一節並不爭執（附民
    卷第82頁），是原告主張有此部分費用支出，同屬有據。
　⑶扶養費用
　①按不法侵害他人致死者，被害人對於第三人負有法定扶養義
    務者，加害人對於該第三人亦應負損害賠償責任。負扶養義
    務者有數人，而其親等同一時，應各依其經濟能力，分擔義
    務；另受扶養權利者，以不能維持生活而無謀生能力者為限
    ，民法第192條第2項、第1115條第3項及第1117條第1項分別
    定有明文。所謂不能維持生活，係指不能以自己之財產維持
    生活而言（最高法院74年度台上字第1749號民事判決意旨參
    照）。
　②原告為黃柏凱之母，係54年2月4日出生，有戶籍謄本附卷可
    參（附民卷第15頁），於黃柏凱死亡時為55歲，現年則為57
    歲，雖未達法定強制退休年齡，然被告對於原告是否符合「
    不能維持生活」要件並未加以爭執（附民卷第82頁）。而原
    告自陳先前曾從事幼教相關工作，於黃柏凱死亡後因身心狀
    態不佳，恐無法負荷上述需要高專注力之工作，故並未再繼
    續就職，目前仰賴打零工維生，月收入不甚穩定等語（附民
    卷第83頁）；另參諸原告之稅務電子閘門財產所得調件明細
    表可知（附民卷第45至46頁），其在109年度僅有一筆8,089
    元之薪資所得，及一筆天華國際生技股份有限公司之其他所
    得980元，均免扣繳稅額，且名下除一輛汽車（83年出廠之
    大宇廠牌汽車）外，亦無任何存款及不動產，綜此堪認原告
    無法以現有財產維持生活，自得請求黃柏凱扶養。
　③再者，原告至平均餘命末日止得請求黃柏凱扶養期間，其扶
    養義務人有黃柏凱及訴外人黃柏鈞、黃毓如共3人，有原告
    陳報之戶籍謄本在卷可參（附民卷第15頁，原告之配偶先前
    已於101年5月14日死亡，詳交訴卷第29頁戶籍謄本），則黃
    柏凱應分擔之扶養義務比例為三分之一。故被告對於原告本
    件扶養費之請求既表示不爭執，依臺灣地區簡易生命表（全
    體）原告尚有平均餘命27.33年，以原告本件請求之27年計
    算，並以109年度臺中市平均每人每月消費支出為2萬4,187
    元為基礎（附民卷第25至27頁），依霍夫曼式扣除中間利息
    ，則原告請求被告給付法定扶養費用為162萬5,800元【計算
    式：2萬4,187元×12月×16.00000000÷3人=162萬5,800元】，
    即屬有據。　　　
  ⑷精神慰撫金
    按慰撫金之多寡，應斟酌雙方之身分、地位、資力與加害之
    程度，及其他各種情形核定相當之數額，該金額是否相當，
    自應依實際加害情形與請求人所受之痛苦及雙方之身分、地
    位、經濟狀況等關係決定之。本院審酌原告自陳學歷為正德
    夜校畢業，且如前所載目前打零工維生，月收入不甚穩定，
    兩名女兒分別在念大學及就業中，自身並未向女兒索取工作
    收入，名下財產資料已如前述；另被告則自陳學歷為專科畢
    業，目前從事自營理髮工作，月收入約2萬元，已婚育有兩
    名子女分別為18及21歲均就讀大學，現與配偶及子女同住，
    具有中低收入戶身分，身體曾動過手術等語，而經查被告目
    前無申報之薪資所得，名下有汽車1筆（107年出廠之國瑞汽
    車，即本件發生事故之甲車），無其他存款及不動產等情，
    業據兩造陳述在卷，且有本院依職權調取之稅務電子閘門財
    產所得調件明細表，及被告提出之彰化縣二水鄉中低收入戶
    證明書、子女之學生證影本及配偶之診斷證明書在卷可參（
    見刑案交訴卷第129至133、172至173、177頁、附民卷第35
    至54、83頁）。是參考上述兩造之年齡、身分、資力及經濟
    狀況，兼酌以原告因被告行為致遭逢此白髮人送黑髮人之重
    大變故，對其而言黃柏凱之死亡自受有相當程度之精神上痛
    苦，而此程度之高低即與黃柏凱生前與原告間之互動關係息
    息相關，則綜合參酌黃柏凱之胞妹黃柏鈞之警詢陳述（刑案
    相字卷第30頁），及原告自身於刑事案件之供述（刑案交訴
    卷第174頁）等一切情狀，認原告所得請求之精神慰撫金以1
    20萬元為適當，逾此部分之請求則不應准許。
　㈢按損害之發生或擴大，被害人與有過失，法院得減輕賠償金
    額，或免除之，民法第217條第1項定有明文。倘受害人於事
    故之發生亦有過失時，由加害人負全部賠償責任，未免失諸
    過苛，是以賦與法院得減輕其賠償金額或免除之職權。法院
    對於酌減賠償金額若干抑或完全免除，應斟酌雙方原因力之
    強弱與過失之輕重以定之（最高法院96年度台上字第2627號
    民事判決參照）。又民法第217條第1項規定之適用，原不以
    財產上之損害賠償請求權為限，非財產上之損害賠償請求權
    ，亦有其適用（最高法院104年度台上字第1797號民事判決
    意旨參照）。又不法侵害他人致死，對於被害人對第三人應
    負法定扶養義務之人及請求非財產上損害者，對該第三人因
    此得請求損害賠償者，雖係其固有之權利，然其權利係基於
    侵權行為規定而發生，亦應負擔直接被害人之過失，是被害
    人就損害之發生或擴大與有過失，依公平之原則，應有民法
    第217條第1項規定之適用（最高法院73年台再字第182號民
    事判決意旨參照）。查系爭車禍事故除被告有前載「未行至
    交岔路口中心處左轉，而占用來車道搶先左轉」及「轉彎車
    未讓直行車先行」等行車過失外，黃柏凱自身亦同有違反「
    未依速限規定超速行駛」此注意義務之情事，其中黃柏凱為
    肇事次因一節，業經本院以110年度交訴字第82號刑事判決
    認定在案。本院審酌上述肇事責任之分配及黃柏凱超速之幅
    度，認黃柏凱就系爭車禍結果之發生，應負擔百分之三十之
    過失責任，被告則應負擔百分之七十之過失責任。故依前述
    規定過失相抵後，原告應負擔黃柏凱百分之三十之過失，被
    告應負擔百分之七十之過失，故原告請求被告賠償220萬8,1
    42元【計算式：70％×（喪葬費用30萬元+醫療費用2萬8,689
    元+扶養費162萬5,800元+精神慰撫金120萬元）=220萬8,142
    元】之範圍內應予准許，逾此範圍應予駁回。
  ㈣再按因汽車交通事故致受害人傷害或死亡者，不論加害人有
    無過失，請求權人得依本法規定向保險人請求保險給付或向
    財團法人汽車交通事故特別補償基金請求補償；本法所稱請
    求權人，指下列得向保險人請求保險給付或向特別補償基金
    請求補償之人：一、因汽車交通事故遭致傷害者，為受害人
    本人。二、因汽車交通事故死亡者，為受害人之遺屬；其順
    位如下：㈠父母、子女及配偶；同一順位之遺屬有數人時，
    按人數平均分配保險給付或補償；特別補償基金依第40條規
    定所為之補償，視為損害賠償義務人損害賠償金額之一部分
    ；損害賠償義務人受賠償請求時，得扣除之，強制汽車責任
    保險法第7條、第11條第1至3項及第42條第1項定有明文。經
    查，本件原告已領得強制汽車責任保險金202萬1,700元一節
    ，業有其提出之存摺封面暨內頁明細影本在卷為憑（附民卷
    第89至91頁），且為兩造所不爭執（附民卷第112頁），故
    應自原告得求償之金額扣除上述已領得之金額，則原告得請
    求賠償之金額即為18萬6,442元（計算式：220萬8,142元-20
    2萬1,700元=18萬6,442元）。
四、從而，原告基於侵權行為法律關係，請求被告應賠償原告18
    萬6,442元，及自附帶民事起訴狀繕本送達翌日即110年10月
    19日起至清償日止，按年息百分之五計算之利息部分，洵屬
    正當，應予准許；逾此部分所為之請求，為無理由，應予駁
    回。
五、又原告有陳明願供擔保聲請宣告假執行，然原告勝訴部分因
    所命給付金額未逾50萬元，爰依刑事訴訟法第491條第10款
    準用民事訴訟法第389條第1項第5款規定，依職權宣告假執
    行，自毋庸命原告供擔保；至原告敗訴部分，其假執行之聲
    請已失所附麗，應併予駁回。另本件為刑事附帶民事訴訟，
    依法無庸繳納裁判費，且訴訟程序中兩造並無其他訴訟費用
    之支出，爰不另為訴訟費用負擔之諭知。　　
六、本件為判決之基礎已臻明確，兩造其餘之陳述及所提其他證
    據，經本院斟酌後，認為均於判決之結果無影響，亦與本案
    之爭點無涉，自無庸逐一論述，附此敘明。
據上論結，本件原告之訴為一部有理由、一部無理由，應依刑事
訴訟法第502條第1、2項、第491條第10款，民事訴訟法第389條
第1項第5款、第392條第2項，判決如主文。
中　　華　　民　　國　　111 　年　　4 　　月　　13　　日
　　　　　　　　　刑事第二庭  法  官  陳薏伩
以上正本證明與原本無異。
如不服本判決應於收受本判決後20日內向本院提出上訴書狀，並
應敘述具體理由，如未敘述上訴理由者，應於上訴期間屆滿後20
日內補提理由書狀於本院（均須按他造當事人之人數附繕本）「
切勿逕送上級法院」。
中　　華　　民　　國　　111 　年　　4 　　月　　13　　日
                              書記官　林曉汾